臺灣橋頭地方法院民事判決
111年度訴字第416號
原      告  黃瓊瑱  
被      告  林曾倩玉即林常永之繼承人

            林文麒即林常永之繼承人

            林楸萍即林常永之繼承人

當事人間請求塗銷抵押權設定登記事件，於民國111年6月23日言
詞辯論終結，本院判決如下：
  主  文
被告應將原告所有如附表所示之土地所設定之抵押權，予以塗銷
。
訴訟費用由被告負擔。　　　　　　　　
  事實及理由
壹、程序事項
  一、本件原告起訴時，原以林常永即林常茂為被告（見審訴卷
      第15 頁）；惟因林常永於起訴前已死亡，原告於111年1
      月4日具狀撤回對林常永之起訴，並追加其繼承人林曾倩
      玉、林文麒、林慈倪、林楸萍為被告（見審訴卷第97頁）
      。又被告林慈倪已於102年10月21日聲請拋棄繼承，有臺
      東地方法院102年度司繼字第196號卷准予備查；原告於11
      1年4月11日具狀表示無意見（見審訴卷第187頁），復於1
      11年6月23日言詞辯論期日表示對被告林慈倪撤回起訴（
      見本院卷第26頁）。
　二、本件被告經合法通知，未於言詞辯論期日到場，核無民事
      訴訟法第386條各款所列情形，爰依原告聲請，由其一造
      辯論而為判決。
貳、實體事項
　一、原告主張：
　　  查訴外人呂文進於69年5月27日以其所有之高雄市○○區○○
      段000○00000地號土地（權利範圍均為70分之3，下稱系爭
      土地）向訴外人林常永即林常茂借款，並將系爭土地設定
      擔保債權額為新臺幣（下同）700,000元之抵押權（下稱
      系爭A抵押權）予林常永即林常茂，以供作擔保，存續期
      間自69年5月8日至69年8月7日，然雙方並未約定清償期，
      有原證1所示土地登記謄本可稽，又呂文進已於110年11月
      22日將系爭土地以信託為原因移轉所有權登記予原告。次
      查，訴外人呂敏雄於69年11月1日以其所有系爭土地向林
      常永即林常茂借款，並將系爭土地設定擔保債權額為700,
      000元之抵押權（下稱系爭B抵押權）予林常永即林常茂，
      以供作擔保，存續期間自69年10月29日至70年10月28日，
      然雙方並未約定清償期，有原證2所示土地登記謄本可稽
      ，又呂敏雄已於110年11月8日將系爭土地以信託為原因移
      轉所有權登記予原告。本件系爭A、B抵押權所擔保之債權
      既均未約定清償日期，則其消滅時效自應自請求權可行使
      時即消費借貸契約存續期間屆至日起算，系爭A抵押權所
      擔保之債權之請求權自69年8月7日起至84年8月7日止、系
      爭B抵押權所擔保之債權之請求權自70年10月28日起至85
      年10月28日止，均已逾15年不行使而消滅。又系爭A、B抵
      押權自其所擔保之債權之請求權之消滅時效完成後迄今，
      亦均已逾5年未實行，系爭A、B抵押權應已歸於消滅，被
      繼承人林常永即林常茂之繼承人即被告等自應將系爭A、B
      抵押權之設定登記予以塗銷。為此爰依民法第767條規定
      提起本訴，並聲明：被告應將系爭A、B抵押權之設定登記
      予以塗銷。
  二、被告方面：
　    被告未於言詞辯論期日到場，亦未提出準備書狀作何聲明
      或陳述。
　三、本院判斷：
　　㈠原告主張之上開事實，業據其提出信託委託人呂文進及呂
      敏雄土地登記簿謄本各一件、除戶戶籍謄本一件、戶籍謄
      本3件、繼承系統表及家事事件公告查詢結果各一件（見
      本院審訴卷第21至29頁、第99頁至107頁）為證，並經高
      雄市政府地政局岡山地政事務所於110年12月23日函覆本
      院，檢送該所轄區岡山區岡山段120、120-1地號土地（原
      告黃瓊瑱持分所有部分）公務用登記謄本及異動索引各乙
      份供參(見本院審訴卷第39至95頁）。被告均經合法通知
      ，未到庭爭執，亦未提出書狀作件聲明或陳述，依民事訴
      訟法第280條第3項準用同條第1項視同自認之結果，原告
      上開主張之事實，堪信為真實。　
　　㈡按所稱最高限額抵押權者，謂債務人或第三人提供其不動
      產為擔保，就債權人對債務人一定範圍內之不特定債權，
      在最高限額內設定之抵押權；最高限額抵押權所擔保之債
      權，其請求權已因時效而消滅，如抵押權人於消滅時效完
      成後，5年間不實行其抵押權者，該債權不再屬於最高限
      額抵押權擔保之範圍，96年3月28日增訂、同年9月28日施
      行之民法第881條之1第1項、第881條之15分別定有明文。
      又修正之民法第881條之1 至第881條之17之規定，除第88
      1條之1第2項、第881條之4第2項、第881條之7之規定外，
      於民法物權編修正施行前設定之最高限額抵押權，亦適用
      之，民法物權編施行法第17條亦有明定。本件系爭A、B抵
      押權於土地登記謄本上皆記載：「擔保債權金額：本金最
      高限額新台幣700,000元正」等文句，堪認其係設定最高
      限額抵押權，其雖設定於96年9月28日民法物權編修正施
      行前，揆諸前揭規定，仍有民法第881條之1至第881條之1
      7（除第881條之1第2項、第881條之4第2項、第881條之7
      外）規定之適用，合先敘明。
　　㈢次按請求權，因十五年間不行使而消滅；所有人對於妨害
      其所有權者，得請求除去之；民法第125 條、第767條第1
      項中段分別定有明文。經查，系爭A抵押權於土地登記謄
      本上記載存續期間為自69年5月8日至69年8月7日，清償日
      期為69年8月7日。據此，系爭A抵押權擔保債權消滅時效
      應自69年8月7日起開始起算15年，於84年8月7日到期；而
      系爭A抵押權，以84年8月7日起算5年，於89年8月7日到期
      ，5年內被告均未行使抵押權。另查，系爭B抵押權於土地
      登記謄本上記載存續期間為自69年10月29日至70年10月28
      日，清償日期未載明。據此，系爭B抵押權擔保債權消滅
      時效應自70年10月28日開始起算15年，於85年10月28日到
      期；而系爭B抵押權，以85年10月28日起算5年，於90年10
      月28日到期，5年內被告亦均未行使抵押權。因而系爭A、
      B最高限額抵押權，揆諸前開規定，該債權自不再屬於系
      爭A、B抵押權所擔保之範圍。
　　㈣綜上，系爭A、B之抵押權所擔保債權之請求權既已分別於8
      4年8月7日、85年10月28日罹於時效而消滅，被告復分別
      於消滅時效完成後逾5年之89年8月7日、90年10月28日仍
      未實行系爭A、B之抵押權，則該債權已不再屬於系爭抵押
      權擔保之範圍。又系爭土地現為原告所有，從而，原告依
      民法第767條第1項中段請求塗銷系爭A、B抵押權登記，為
      有理由，應予准許。
  四、訴訟費用負擔之依據：民事訴訟法第78條。
中　　華　　民　　國　　111 　年　　7 　　月　  21  　日
                  民事第一庭  法　官　劉建利
以上正本係照原本作成。
如對本判決上訴，須於判決送達後20日內向本院提出上訴狀。如
委任律師提起上訴者，應一併繳納上訴審裁判費。
中　　華　　民　　國　　111 　年　　7 　　月　  21　　日
                              書記官　謝群育
附表：　　　　　　　
編號 不動產標示 所有權人 擔保債權 設定登記日期 擔保債權存續期間 抵押權人 債務人 1 岡山區岡山段0000-0000地號 黃瓊瑱 本金最高限額新台幣70萬元整 69年5月27日 岡字第010035號 自69年5月8日至69年8月7日 （清償日期：69年8月7日） 林常茂 呂文進 2 岡山區岡山段0000-0000地號 黃瓊瑱 本金最高限額新台幣70萬元整 69年5月27日 岡字第010035號 自69年5月8日至69年8月7日 （清償日期：69年8月7日） 林常茂 呂文進 3 岡山區岡山段0000-0000地號 黃瓊瑱 本金最高限額新台幣70萬元整 69年11月1日 岡字第026198號 自69年10月29日至70年10月28日 （清償日期：依照契約約定） 林常茂 呂敏雄 4 岡山區岡山段0000-0000地號 黃瓊瑱 本金最高限額新台幣70萬元整 69年11月1日 岡字第026198號 自69年10月29日至70年10月28日 （清償日期：依照契約約定） 林常茂 呂敏雄